【裁判字號】    97,上訴,2581
【裁判日期】    980716
【裁判案由】    重傷害
【裁判全文】
臺灣高等法院臺中分院刑事判決        97年度上訴字第2581號
上  訴  人
即  被  告  乙○○
選任辯護人  黃鼎鈞律師
            陳銘傑律師
上列上訴人即被告因傷害致重傷案件，不服臺灣苗栗地方法院96
年度訴字第442號中華民國97年8月26日第一審判決（起訴案號：
臺灣苗栗地方法院檢察署96年度偵字第1533號），提起上訴，本
院判決如下：
    主  文
原判決撤銷。
乙○○傷害人之身體，因而致重傷，處有期徒刑參年肆月。
    犯 罪 事 實
一、乙○○於民國91年4月7日（起訴書誤載為91年1月7日，業經
    原審公訴檢察官於蒞庭時更正犯罪時間為91年4月7日）傍晚
    ，因懷疑其妻丙○○與甲○○有曖昧關係，遂憤而偕同丙○○前往苗栗縣銅鑼鄉○○路80巷1號即甲○○胞弟張良年所
    開設之檳榔攤，欲找甲○○理論。嗣乙○○在上開地址前馬
    路邊遇見甲○○後，二人便發生口角進而相互拉扯，乙○○
    在客觀上能預見推他人之胸前一把，再以其腳勾他人的腳，
    有可能會致他人重心不穩跌倒、頭部碰撞地面，造成他人身
    體或健康重大不治或難治之重傷害之結果，詎乙○○主觀上
    竟未預見上開結果，乃基於傷害人身體之犯意，先徒手打了
    甲○○兩巴掌後，又要拉甲○○上車，甲○○因而轉身逃跑
    ，乙○○隨後追趕到馬路另一邊，兩人先面對面站著互相拉
    扯，後來乙○○推甲○○之胸前一把，再以其腳勾甲○○的
    腳，使甲○○重心不穩而往後傾倒，頭部著地流血，致甲○○因此受有頭部外傷併硬腦膜下血腫、右腦額葉出血、腦挫
    傷等傷害，雖緊急送醫並先後接受91年4月8日及同年4月9日
    兩次開顱手術，然迄今仍因頭部外傷所造成之慢性器質性腦
    症候群，而有注意力缺損、動機缺損、衝動控制不良、執行
    功能不良，目前已達輕度智能障礙，進而造成甲○○認知功
    能方面、情緒精神方面以及職業功能方面難治的傷害，必須
    繼續門診治療，且依目前之醫療技術不可能完全復原。
二、案經甲○○訴由臺灣苗栗地方法院檢察署檢察官偵查起訴。
    理  由
壹、程序部分：
一、按被告以外之人（包括證人、鑑定人、告訴人、被害人及共
    同被告等）於審判外之陳述雖不符刑事訴訟法第159條之1至
    之4等4條之規定，而經當事人於審判程序同意作為證據，法
    院審酌該言詞陳述或書面陳述作成時之情況，認為適當者，
    亦得為證據；當事人、代理人或辯護人於法院調查證據時，
    知有刑事訴訟法第159條第1項不得為證據之情形，而未於言
    詞辯論終結前聲明異議者，視為有前項之同意，同法第159
    條之5定有明文。立法意旨在於傳聞證據未經當事人之反對
    詰問予以核實，原則上先予排除。惟若當事人已放棄反對詰
    問權，於審判程序中表明同意該等傳聞證據可作為證據；或
    於言詞辯論終結前未聲明異議，基於尊重當事人對傳聞證據
    之處分權，及證據資料愈豐富，愈有助於真實發見之理念，
    且強化言詞辯論主義，使訴訟程序得以順暢進行，上開傳聞
    證據亦均具有證據能力。本件證人甲○○、范素萍、張良年
    、丙○○、葉律本、戊○○固曾於檢察事務官訊問時為陳述
    （見95年度他字第231號卷第10至12頁、第15至17頁、第21
    至22頁），其性質雖屬傳聞證據，惟查無符合同法第159條
    之1至之4等前4條之情形，其所為之上開於檢察事務官詢問
    之筆錄內容，業經本院審理時予以提示並告以要旨，且各經
    檢察官、被告及辯護人表示意見。當事人已知上述筆錄乃傳
    聞證據，且均未於言詞辯論終結前對該等筆錄內容異議，依
    上開規定，是其等於檢察事務官訊問時之證言已擬制同意其
    有證據能力，本院審酌上開筆錄作成時，較無人情施壓或干
    擾，亦無不當取供之情形，認為以之作為本案之證據亦屬適
    當，是其等於檢察事務官訊問時之證言自具有證據能力。
二、次按，證人應命具結；證人依法應具結而未具結者，其證言
    不得作為證據，刑事訴訟法第186條第1項前段、第158條之3
    分別定有明文。是證人除有同法第186條第1項規定不得令其
    具結之情形外，於偵查或審判中均應使其具結，以擔保證言
    係據實陳述，若違背該等具結之規定，未令證人於供前或供
    後具結，該等證言因欠缺程序方面之法定條件，即難認為係
    合法之證據資料，其證言即不具證據能力，不得採為判決基
    礎（參照最高法院95年度台上字第5807號判決意旨）。查證
    人即告訴人甲○○就被告是否觸犯本案犯罪而言，係就與待
    證事實有重要關係之親身知覺、體驗事實而陳述，乃屬證人
    之身分，依前揭法條之規定，自應依同法第186條第1項規定
    命其具結，惟證人甲○○於95年3月13日檢察官偵查中所為
    之陳述，並未先經具結後為之，亦未於訊問後補行具結（見
    95年度他字第231號卷第3至4頁），且查無刑事訴訟法第186
    條第1項但書所規定不得令其具結之情形，依上開說明，證
    人甲○○於前揭期日偵查中向檢察官所為之陳述，即無證據
    能力。
三、卷附診斷證明書及醫院函文部分：
  (一)按除刑事訴訟法第159條之1至第159條之3之情形外，下列文
    書亦得為證據：一、除顯有不可信之情況外，公務員職務上
    製作之紀錄文書、證明文書。二、除顯有不可信之情況外，
    從事業務之人於業務上或通常業務過程所須製作之紀錄文書
    、證明文書。三、除前二款之情形外，其他於可信之特別情
    況下所製作之文書，刑事訴訟法第159條之4定有明文。次按
    刑事訴訟法第159條之4第2款所稱從事業務之人於業務上或
    通常業務過程所須製作之紀錄文書、證明文書，因係於通常
    業務過程不間斷、有規律而準確之記載，且大部分紀錄係完
    成於業務終了前後，無預見日後可能會被提供作為證據之偽
    造動機，其虛偽之可能性小，除非該等紀錄文書或證明文書
    有顯然不可信之情況，否則有承認其為證據之必要。醫院診
    斷證明書係病患就診或就醫，醫師就其診斷治療病患結果，
    所出具之證明書。醫師法第17條規定，醫師如無法令規定之
    理由，不得拒絕診斷書之交付。醫師係從事醫療業務之人，
    病患如純為查明病因並以接受治療為目的，而到醫療院所就
    醫診治，醫師於例行性之診療過程中，對該病患所為醫療行
    為，於業務上出具之診斷書，屬於醫療業務上或通常醫療業
    務過程所製作之證明文書，自該當於上開條款所指之證明文
    書。如為特定之目的（如訴訟之用）而就醫，醫師為其診療
    ，應病患之要求並出具診斷證明書，因其所記載之內容，具
    有個案性質，應屬被告以外之人於審判外之陳述，且不符上
    開條款所稱之特信性文書要件，自不得為證據（最高法院95
    年度臺上字第5026號判決要旨參照）。
  (二)查卷附之有關告訴人甲○○所受傷害，醫師所製作之有關其
    傷害之大千綜合醫院91年4月22日診斷證明書（見95年度他
    字第231號卷第5頁），大千綜合醫院於96年8月20日以千醫
    字第9608020號函檢送之告訴人甲○○病歷（見原審卷第25
    至44頁），舒康診所於96年10月31日以舒醫第9611001號函
    檢送之告訴人甲○○病歷（見原審卷第75至81頁），固屬被
    告以外之人於審判外之書面陳述，然此係告訴人甲○○受傷
    後，為醫治所受之傷害，前往醫院就醫接受治療，由醫師本
    於其專業知識為其進行醫療行為後，於此業務上而製作前述
    診斷證明書及病歷，具有相當之中立性，且對告訴人甲○○
    因此所受重傷害之待證事項均具有相當關聯性，並無顯不可
    信之情況，依刑事訴訟法第159條之4第2款規定，自有證據
    能力。
四、又按法院或檢察官得囑託醫院、學校或其他相當之機關、團
    體為鑑定，或審查他人之鑑定，並準用第203條至第206條之
    1之規定；鑑定之經過及其結果，應命鑑定人以言詞或書面
    報告，刑事訴訟法第208條第1項前段、第206條第1項分別定
    有明文。是經法院、檢察官囑託相當之機關為鑑定後，經鑑
    定人以書面報告其鑑定之結果者，即屬刑事訴訟法第159條
    第1項所謂之「法律有規定者」，不受該條項規定「不得作
    為證據」之限制；且刑事訴訟法第208條第1項前段對於法院
    或檢察官囑託相當之機關為鑑定之情形，僅規定：「準用第
    二百零三條至第二百零六條之一之規定」，至於刑事訴訟法
    第202條有關「鑑定人應於鑑定前具結」之規定，則不在準
    用之列。故於法院或檢察官囑託相當之機關為鑑定，而該受
    囑託機關以書面報告鑑定結果之情形，既非屬依法應具結者
    。是同法第158條之3有關「證人、鑑定人依法應具結而未具
    結者，其證言或鑑定意見，不得作為證據」之規定，於此時
    即無適用之餘地。是以，原審法院囑託行政院衛生署苗栗醫
    院就告訴人甲○○之身體或健康有無重大不治或難治之傷害
    進行鑑定，該院於97年3月14日以苗醫社字第0970001682號
    號函附之精神鑑定報告書（見原審卷第159至172頁），另本
    院囑託行政院國軍退除役官兵輔導委員會臺中榮民總醫院（
    下稱臺中榮民總醫院）就告訴人甲○○之身體或健康有無重
    大不治或難治之傷害進行鑑定，該院於98年5月13日以中榮
    醫企字第0980007502號函附之精神鑑定報告書（見本院卷第
    120至125頁），已就其鑑定之過程、依據及結論詳予記載，
    自得作為證據，先予敘明。
貳、實體部分：
一、訊據上訴人即被告乙○○（下稱被告）固不否認有於上揭時
    、地與告訴人甲○○發生拉扯之事實（見95年度他字第231
    號卷第17頁），惟矢口否認有何傷害致重傷害之犯行，辯稱
    ：伊只是與告訴人甲○○有拉扯，是告訴人甲○○先動手打
    人就跑了，伊才會從後追趕，在追逐過程中，告訴人甲○○
    後來就自己跌倒，後腦去撞到地上，伊並沒有抓告訴人甲○○的頭去撞水泥地，告訴人甲○○受傷與伊無關云云。
二、認定犯罪事實所憑之證據及理由：
  (一)證人丙○○於95年4月26日檢察事務官詢問時證述：「（問
    ：告訴人稱91年4月7日晚上你有打電話給他？）有。我要通
    知他說我與我老公現在要去找他。乙○○可能要找甲○○理
    論，因為傅（按即乙○○）懷疑我與土（按即甲○○）有曖
    昧關係。我打電話給土（按即甲○○）時，傅（按即乙○○
    ）正在開車，他知道此事。」、「（問：去何處找甲○○？
    ）去張良年所開設的檳榔攤找。．．．」等語（見95年度他
    字第231號卷第15、16頁），依證人丙○○之前揭證詞，足
    認被告因懷疑其妻丙○○與告訴人甲○○有曖昧關係，遂憤
    而偕同丙○○前往苗栗縣銅鑼鄉○○路80巷1號即告訴人甲○○之胞弟張良年所開設之檳榔攤，欲找告訴人甲○○理論
    。
  (二)依大千綜合醫院於91年4月22日出具之診斷證明書，記載告
    訴人甲○○於91年4月8日至該院急診，受有頭部外傷併硬腦
    膜下血腫腦挫傷之傷害（見95年度他字第231號卷第5頁），
    大千綜合醫院前揭診斷證明書雖未記載告訴人甲○○受有右
    腦額葉出血之傷害，然據證人薛耿銘（即任職於行政院衛生
    署苗栗醫院之醫生）於原審審理時結證稱：「就他們電腦斷
    層所打出來的報告的話，他病歷上面寫在91年4月電腦斷層
    寫說右額葉出血，所以說傷害的點跟我們現在所呈現出來的
    應該是蠻一致的，就是91年4月他那時候，大約他發生之後
    沒有很久的一段時間，看出來是說那個地方有出血有受到一
    些傷害，．．．」、「（問：你剛剛所說的91年4月告訴人
    的電腦斷層有右額葉出血，這個電腦斷層是記載在什麼地方
    ？）在他這個病歷上，在91年4月8日他的這個病歷，出院病
    歷摘要放射報告這裡（43頁的檢查報告，在91年4月8日跟4
    月9日）。」等語（見原審卷第246頁、第261頁），堪予認
    定告訴人甲○○確實於91年4月7日受有頭部外傷併硬腦膜下
    血腫、右腦額葉出血、腦挫傷之傷害。
  (三)證人葉律本於95年5月17日檢察事務官詢問時證稱：「（問
    ：甲○○當天受傷時，你是否在場？）當時我在甲○○家門
    口，我有看到一點，我看他們2人互相拉扯，推來推去，其
    他的我不知道。」等語（見95年度他字第231號卷第22頁）
    ，證人張良年於95年4月26日檢察事務官詢問時證稱：「（
    問：案發情形？）當天傅（按即乙○○）打了土（按即甲○○）兩巴掌，土（按即甲○○）轉身就走，傅（按即乙○○
    ）追過去，．．．」等語（見95年度他字第231號卷第16頁
    ），證人戊○○於原審審理中證稱：「（問：91年4月7日的
    傍晚，你人有在苗栗縣銅鑼鄉○○路80巷1號，張良年所開
    設的檳榔攤那邊嗎？）有。」、「（問：當時你有看到有人
    發生糾紛嗎？）前面我不知道，我下班我直接過去，．．．
    我看到到那邊的時候，他是在他家對面的馬路邊。」、「（
    問：誰在誰家的對面？）就他們兩個，跟甲○○在那邊拉扯
    。」、「（問：你是說甲○○跟乙○○？）對，就在他家對
    面拉扯，結果是乙○○他推甲○○胸前一下，結果甲○○往
    後倒，倒在那個柏油路上，我看他坐起來的時候，他後面有
    出血，我們就進去打電話叫救護車。」、「我就到的時候，
    他們在那邊拉扯。」、「就是乙○○推甲○○，兩個正面在
    那拉拉扯扯，結果他推他一下，腳勾到甲○○的腳，結果甲○○往後倒在馬路旁邊，頭後面頭碰到馬路。」、「就是乙○○的腳勾到甲○○的腳。」、「他就兩個站很近嘛，乙○○就是一推，他的腳就勾到甲○○的腳，甲○○就往後仰、
    往後倒，頭就撞到地啦，後腦勺先著地嘛。」、「（問：你
    說乙○○把甲○○推，是這邊這樣子推他嗎？）胸前推。」
    「（問：推他胸前？）對。」、「（問：所以他往後仰？）
    對。」、「（問：確定？）確定。」、「（問：甲○○頭部
    受傷，是他自己摔倒的嗎？）就是說他推他一把嘛，然後腳
    勾到他的腳，結果他就倒下，往後仰就倒在馬路旁邊。」、
    「（問：你剛才說乙○○往甲○○胸前推？）對。」、「（
    問：腳去勾他，讓他往後倒？）對。」、「（問：你看到被
    告與告訴人兩人糾纏在一起時，被告嘴巴有沒有講什麼話？
    ）聽不清楚，他們在對面講，好像也沒有講什麼話，就是站
    在那邊一直拉扯。」等語（見原審卷第285頁至第294頁）。
    被告於原審97年7月29日審理中供稱：「（問：請問他是怎
    麼跌倒？）就是我在追逐中或許我的腳有去踢到他的腳，他
    就倒下去。」、「（問：他怎麼倒？）他一倒下去，就後腦
    著地。」等語（見原審卷第301頁），本院綜合上開證人葉
    律本、張良年、戊○○證述及被告供述之情節，被告與告訴
    人甲○○當日發生之經過，應係「被告與告訴人甲○○相互
    拉扯（有葉律本、戊○○之證詞可證），被告先徒手打了告
    訴人甲○○兩巴掌後，告訴人甲○○因而轉身逃跑，被告隨
    後追趕到馬路另一邊（以上情節有張良年、戊○○之證詞及
    被告之供述可證），兩人先面對面站著互相拉扯，後來被告
    推告訴人甲○○之胸前一把，再以其腳勾甲○○的腳，使甲○○重心不穩而往後傾倒，頭部著地流血（有戊○○之證詞
    及被告之供述可證）」。
  (四)證人張良年於95年4月26日檢察事務官詢問時證稱：「（問
    ：案發情形？）．．．傅（按即乙○○）追過去，抓住土（
    按即甲○○）的頭往水泥地撞擊，土（按即甲○○）就倒地
    不起，．．．」等語（見95年度他字第231號卷第16頁），
    證人范素萍於95年4月26日檢察事務官詢問時證稱：「（問
    ：案發情形？）案發當天，我聽見外面有聲音，就出去查看
    ，我看見傅（按即乙○○）拉土（按即甲○○）的頭去撞水
    泥地，．．．。」等語（見95年度他字第231號卷第17頁）
    ，證人張良年、范素萍雖證述被告抓告訴人甲○○的頭去撞
    擊水泥地，惟查，證人戊○○於原審證稱：伊沒有看到被告
    上前抓住告訴人甲○○的頭部往水泥地撞擊等語（見原審卷
    第290、292頁），而本案僅有證人張良年、范素萍有看見「
    被告拉告訴人甲○○的頭去撞水泥地」，衡諸常情，面對面
    相互拉扯後，胸前被推跌倒，應會使人因重心不穩而往後倒
    導致頭部著地，如以手拉頭去撞擊水泥地，應是頭部前額裂
    傷、挫傷流血，不會是後腦著地導致流血。參諸被告於原審
    97年7月29日審理中供稱：「（問：請問他是怎麼跌倒？）
    就是我在追逐中或許我的腳有去踢到他的腳，他就倒下去。
    」、「（問：他怎麼倒？）他一倒下去，就後腦著地。」等
    語（見原審卷第301頁），證人戊○○於原審審理中證稱：
    告訴人甲○○往後仰，後腦勺先著地，頭部後面流血等語（
    見原審卷第288、289頁），又依大千綜合醫院之出院病歷摘
    要記載告訴人甲○○「顱內出血」（見原審卷第98頁），另
    大千綜合醫院之診斷證明書記載告訴人甲○○「頭部外傷併
    硬腦膜下血腫、腦挫傷」等傷害」（見95年度他字第231號
    卷第5頁），證人薛耿銘醫師於原審審理中證稱：在91年4月
    8 日甲○○病歷，出院病歷摘要放射報告記載「右腦額葉出
    血」等語（見原審卷第246頁、第261頁），因此薛耿銘醫師
    在其精神鑑定報告書記載告訴人甲○○受有「頭部外傷併硬
    腦膜下血腫、大腦右額葉出血、腦挫傷等傷害」（見原審卷
    第160頁精神鑑定報告書），足認證人張良年、范素萍於檢
    察事務官詢問時證稱：「被告拉告訴人甲○○的頭去撞擊水
    泥地」乙節，核與卷證資料不符，顯與事實不符，自難採為
    不利於被告論罪科刑之憑據。又證人張良年、范素萍分別為
    告訴人甲○○之弟及弟媳，且證人張良年對於被告如何抓住
    甲○○的頭往水泥地撞擊、及證人范素萍託辭其僅看到「被
    告拉告訴人甲○○的頭去撞水泥地」一節而已（見95年度他
    字第231號卷第17頁），均未說明告訴人甲○○受傷之前因
    後果，足見渠等證述「被告拉告訴人甲○○的頭去撞水泥地
    」乙節，應有誇大之嫌疑！應以證人戊○○證稱被告推告訴
    人甲○○之胸前，再以其腳勾告訴人甲○○的腳，使告訴人
    甲○○重心不穩而往後傾倒，後腦著地流血之情節，始與卷
    內卷證資料相符，並符合告訴人甲○○受傷之前因後果，否
    則在馬路上站穩之兩方，如無外力介入，有何力量使一方會
    跌倒導致後腦著地出血？被告辯稱：告訴人甲○○自己跌倒
    云云，核係卸責之詞，難予採信。
  (五)證人戊○○於95年5月17日檢察事務官詢問時雖證述：「（
    問：甲○○受傷當天，你是否在場？）我剛好到現場，乙○○要拉甲○○上車，甲○○就跑到對面馬路上，乙○○就追
    上去，用手臂勾住甲○○的脖子，用膝蓋抵甲○○的屁股，
    甲○○就往後倒，頭部著地，我們就叫救護車送甲○○到大
    千醫院。」等語（見95年度他字第231號卷第22頁）。惟查
    ，證人戊○○於原審審理中改稱：「就是乙○○推甲○○，
    兩個正面在那拉拉扯扯，結果他推他一下，腳勾到甲○○的
    腳，結果甲○○往後倒在馬路旁邊，頭後面頭碰到馬路。」
    、「（問：你有無看到乙○○用手臂勾住甲○○的脖子？）
    沒有。」、「（問：但是根據檢察官95年的筆錄記載跟你今
    天所講的不太一樣？你當時的記憶比較清楚還是現在的記憶
    比較清楚？）我跟你講前面我沒有看到。」、「（問：我的
    問題是你看筆錄，你當時是這麼講的？）對，前面我沒有看
    。」、「（問：你先看一下筆錄，你當時是這麼說的，檢察
    官是根據你的話所說的，你說乙○○有追上去，然後用手臂
    勾住他的脖子，用膝蓋頂他的屁股，這是你自己之前所講的
    ，你當時記憶比較清楚還是現在比較清楚？）這過那麼久了
    ，我只是知道看到，我想像中就是這樣，現在也過那麼久了
    ，我就跟你講說前面我沒有看到，我下班還沒有到，我只是
    看到他在對面而已。」等語（見原審卷第287至289頁）。參
    諸被告於原審97年7月29日審理中供稱：「（問：請問他是
    怎麼跌倒？）就是我在追逐中或許我的腳有去踢到他的腳，
    他就倒下去。」、「（問：他怎麼倒？）他一倒下去，就後
    腦著地。」等語（見原審卷第301頁），依前開證據資料，
    本案被告是否以其手臂勾住告訴人甲○○的脖子導致告訴人
    甲○○受傷，自有疑問，本案既無證據足以證明被告以其手
    臂勾住告訴人甲○○的脖子導致告訴人甲○○倒地受傷，證
    人戊○○於95年5月17日檢察事務官詢問時所證述之內容，
    自難予採取。
  (六)證人丙○○於95年4月26日檢察事務官詢問時雖證述：「案
    發當天到達現場後，我看到甲○○作勢要揮打乙○○，之後
    土（按即甲○○）立刻就回頭跑，結果自己跌倒，後腦著地
    ，人就躺在地上，我就請人報警。」等語（見95年度他字第
    231號卷第16頁），證人丙○○雖證述看到「甲○○作勢要
    打乙○○，回頭跑自己跌倒，後腦著地，人就躺在地上」，
    但是對於告訴人甲○○既然作勢要打被告，為何又會立刻回
    頭跑？又為何在馬路上跑會突然自己跌倒，並未說明前因後
    果，是證人丙○○之證述是否屬實，尚有可疑。參諸證人葉
    律本證稱看到「被告與告訴人甲○○兩人互相拉扯，推來推
    去」（見95年度他字第231號卷第22頁）及證人戊○○證稱
    看到「兩個正面在那拉拉扯扯，乙○○推甲○○胸前一把，
    腳勾到甲○○的腳，甲○○往後倒在馬路旁邊，頭後面頭碰
    到馬路。」（見原審卷第287、288頁），又依證人戊○○之
    前揭證詞，告訴人甲○○當時係與被告面對面拉扯，如無外
    力之介入，告訴人甲○○如何自己在馬路上跑會往後跌倒，
    導致後腦著地？足見證人丙○○為被告之配偶，其於檢察事
    務官詢問時所證述之情節，顯有避重就輕、偏坦被告之虞，
    是證人丙○○之前揭證述尚難採信。
  (七)證人即告訴人甲○○於95年4月19日檢察事務官詢問時證稱
    ：「（問：知否你當天如何受傷？）我不記得。我只記得當
    天被告到我弟弟所開的檳榔攤來找我，我走到被告的車子旁
    邊，我想說又沒有什麼事，我就回頭就走，我不記得我有打
    他，然後我就倒在路旁不醒人事，我不知道我是如何受傷的
    。」等語（見95年度他字第231號卷第11頁），證人甲○○
    於原審96年12月20日審理時證稱：「（問：被告怎麼打你？
    ）他是從後面來，我不知道是怎麼打的，我當時就昏掉了。
    」等語（見原審卷第119、120頁），證人甲○○雖證述不知
    其自己如何受傷，惟查，證人甲○○因本案受傷，致其受有
    頭部外傷併硬腦膜下血腫、右腦額葉出血、腦挫傷之傷害，
    並進而造成慢性器質性腦症候群，慢慢變成有注意力缺損、
    動機缺損、衝動控制不良、執行功能不良，進而造成告訴人
    甲○○認知功能方面、情緒精神方面以及職業功能方面難治
    之重傷害（詳如後述），是證人甲○○之記憶力自無法與常
    人相比，證人甲○○證稱不知其自己如何受傷，尚難據為有
    利於被告認定之依據。
  (八)告訴人甲○○係因被告之行為因而造成重傷害之結果：
  (1)按傷害致重傷罪之成立，應視其致重傷之原因是否因傷害所
    引起，如重傷係因傷害所直接引起，或受傷害後，因自然力
    之參加以助成傷害應生之結果，即不得不認有因果關係之存
    在（參照最高法院95年度台上字第6346號判決意旨）。次按
    被告行為後，刑法於94年1月7日修正公布，並於95年7月1日
    施行，修正前或修正後之刑法第10條第4項第6款關於重傷之
    定義，均規定：「六、其他於身體或健康，有重大不治或難
    治之傷害。」，本件自無為新舊法比較之必要。又司法院院
    字第1459號解釋之重傷，依其解釋全文及刑法第10條第4項
    第6款規定，係指傷害重大且不能治療或難於治療者而言（
    參照最高法院54年台上字第1697號判例）。
  (2)本件被告先打告訴人甲○○兩巴掌，又要拉告訴人甲○○上
    車，追逐到馬路一邊，又互相拉扯，被告再往前推甲○○胸
    前，之後用腳勾告訴人甲○○之腳，導致告訴人甲○○重心
    不穩往後跌倒致受有事實欄所述之傷害，被告應明確知道以
    拉扯再推人跌倒容易造成他人著地撞擊而受傷，其有傷害故
    意及犯行甚明，則被告對於上開傷害證人甲○○之事實，應
    係明知並有意使其發生，僅係對告訴人甲○○因上開受傷而
    發生有頭部外傷併硬腦膜下血腫腦、右腦額葉出血、挫傷等
    傷害而造成之慢性器質性腦症候群，慢慢變成有注意力缺損
    、動機缺損、衝動控制不良、執行功能不良，進而造成甲○○認知功能方面、情緒精神方面以及職業功能方面難治之重
    傷害結果，主觀上有無預見並有意使其發生，應予查證而已
    ，是被告及其辯護人辯稱：告訴人受有重傷害，完全係其自
    行跌倒所致云云，洵非足採。
  (3)依舒康診所於95年4月28日出具之診斷證明書記載，告訴人
    甲○○患有慢性器質性腦症候群（見95年度他字第231號卷
    第25頁），依大千綜合醫院95年7月6日千醫字第9507013號
    函記載：「甲○○於91年間因頭部外傷併硬腦膜下血腫腦挫
    傷等傷害，於本院接受2次開顱手術，依目前之醫療技術要
    完全復原是不可能；．．．其頭部外傷之病人，基本皆會造
    成不同程度之器質性腦症候群，．．．」（見95年度他字第
    231號卷第29頁），依舒康診所於95年8月19日出具之診斷證
    明書記載，告訴人甲○○罹患慢性器質性腦症候群，並於95
    年8月8日完成心理衡鑑結果，呈現智能輕度障礙（見95年度
    他字第231號卷第48頁），又原審囑託行政院衛生署苗栗醫
    院鑑定結果，依告訴人甲○○之過去生活史、疾病史、身體
    檢查、腦部電腦斷層檢查、精神狀態檢查、心理評估及職能
    評估結果，認告訴人甲○○所罹患的頭部外傷併硬腦膜下血
    腫、大腦右額葉出血、腦挫傷等傷害及上述傷害所造成的慢
    性器質性腦症候群很有可能已造成甲○○難治之傷害；依目
    前之醫療技術要完全復原是不可能，此傷害很有可能已造成
    甲○○注意力缺損、動機缺損、衝動控制不良、執行功能不
    良，進而造成告訴人甲○○認知功能方面、情緒精神方面及
    職業功能方面難治之傷害，此有行政院衛生署苗栗醫院97年
    3 月14日苗醫社字第0970001682號函檢送之精神鑑定報告書
    附卷可稽（見原審卷第159頁至第161頁），又本院再囑託臺
    中榮民總醫院對於告訴人甲○○之身體或健康有無重大不治
    或難治之傷害進行鑑定結果，告訴人甲○○於91年4月7日遭
    人毆打，導致頭部外傷併硬腦膜下血腫腦挫傷，於91年4月8
    日接受緊急開顱手術，91年4月9日因遲發性腦出血接受第二
    次開顱手術，頭部外傷併硬腦膜下血腫腦挫傷加上遲發性腦
    出血，於開刀後仍可能造成慢性器質性腦症候群之後遺症，
    包括智能障礙、注意力差、記憶力受損、衝動控制變差等，
    目前智能已達輕度障礙。根據鑑定結果，告訴人甲○○目前
    罹患慢性器質性腦症候群，其智力狀態落在輕度智能不足範
    圍內，衝動控制能力及執行功能有部分損害，造成上述情形
    最可能之形成原因應為告訴人甲○○於91年4月7日（精神鑑
    定書誤載為91年4月8日）所受之頭部外傷，造成右側硬腦膜
    下血腫腦挫傷併佔位性血腫效應。告訴人甲○○之情形，符
    合身體或健康有難治之傷害情形，此有臺中榮民總醫院98年
    5 月13日中榮醫企字第0980007502號函附之精神鑑定報告書
    在卷為憑（見本院卷第120至125頁）。告訴人甲○○既經醫
    院施以治療，迄今經歷數年，亦無進一步治療之可能，顯見
    其因上開傷害造成之慢性器質性腦症候群，而有注意力缺損
    、動機缺損、衝動控制不良、執行功能不良，進而造成其認
    知功能方面、情緒精神方面以及職業功能方面難治的傷害，
    因此告訴人甲○○因91年4月7日遭到被告先徒手打了兩巴掌
    後，再互相拉扯，被告復推告訴人甲○○之胸前一把，再以
    其腳勾告訴人甲○○的腳，使告訴人甲○○重心不穩而往後
    傾倒，而頭部著地出血，致告訴人甲○○因此受有頭部外傷
    併硬腦膜下血腫、右腦額葉出血、腦挫傷等傷害，並因而造
    成慢性器質性腦症候群，而有注意力缺損、動機缺損、衝動
    控制不良、執行功能不良，進而造成告訴人甲○○認知功能
    方面、情緒精神方面以及職業功能方面難治之重傷害（參見
    刑法第10條第4項第6款），應堪認定。足認告訴人甲○○因
    被告之前揭行為，前往就醫急診後始出現造成慢性器質性腦
    症候群，而有注意力缺損、動機缺損、衝動控制不良、執行
    功能不良，進而造成告訴人甲○○認知功能方面、情緒精神
    方面以及職業功能方面難治之重傷害，依告訴人甲○○所受
    之傷勢觀之，告訴人甲○○前揭難治之重傷害，顯與被告所
    為之普通傷害行為具有連鎖之關係，自不能謂無相當因果關
    係之存在（最高法院20年上字第1976號、24年上字第47 1號
    及28年上字第3268號判例意旨參照），且告訴人甲○○之傷
    勢，應已達刑法第10條第4項第6款所指「其他於身體或健康
    ，難治之傷害」，甚為明確，從而，告訴人甲○○之受傷致
    重傷結果，與被告之上開傷害行為之間，顯然有相當因果關
    係甚明。
  (4)被告之選任辯護人為被告辯護稱：告訴人甲○○罹患慢性器
    質性腦症候群與91年4月7日受傷無關；頭部外傷併硬腦膜下
    血腫、腦挫傷等傷害與罹患慢性器質性腦症候群無關；慢性
    器質性腦症候群與智能輕度障礙無關；慢性器質性腦症候群
    與注意力缺損、動機缺損、衝動控制不良、執行功能不良，
    進而造成他認知功能方面、情緒精神方面以及職業功能方面
    難治之重傷害無關，告訴人於91年4月7日受傷，於95年5 月
    13日提出本案，於96年6月5日才到舒康診所就診發現罹患慢
    性器質性腦症候群，中間相隔4年應無因果關係。」等語，
    惟查，依前揭行政院衛生署苗栗醫院97年3月14日苗醫社字
    第0970001682號函檢送之精神鑑定報告書（見原審卷第159
    頁至第161頁）及臺中榮民總醫院98年5月13日中榮醫企字第
    0980007502號函附之精神鑑定報告書（見本院卷第120至125
    頁），已明確說明因被告之行為造成告訴人甲○○難治之重
    傷害，告訴人甲○○罹患慢性器質性腦症候與91年4月7日受
    傷自有因果關係，被告之選任辯護人此部分辯護意旨亦難予
    採信。
  (5)按重傷害之成立，以有其他於身體或健康，有重大不治或難
    治之傷害之故意，著手於傷害之實行而發生難治之結果為要
    件，是則重傷罪與普通傷害之區別，應以行為人於加害時有
    無使人受重傷之故意為斷。故有關重傷害犯意之有無，應斟
    酌事發經過之相關事證，包括被害人受傷部位、行為當時之
    具體情況等一切情狀以為判斷。本案被告與告訴人甲○○本
    無仇恨，係因被告懷疑其妻丙○○與告訴人甲○○有曖昧關
    係，而想找告訴人甲○○理論，並想強拉告訴人甲○○上車
    而追逐衍生互相拉扯，後來被告推告訴人甲○○之胸前一把
    ，再以其腳勾告訴人甲○○的腳，使告訴人甲○○重心不穩
    而往後傾倒，頭部著地流血，致告訴人甲○○因此受有頭部
    外傷併硬腦膜下血腫、右腦額葉出血、腦挫傷等傷害，已如
    前述，告訴人甲○○於頭部倒地流血後，被告即未有繼續朝
    告訴人甲○○身體其他要害為毆打之情形，又衡諸被告並非
    持鋒利之工具傷害告訴人甲○○，足見被告主觀上於下手加
    害時無重傷害之預見，亦難認告訴人甲○○發生重傷害結果
    之發生不違其本意，此外，遍觀全卷亦查無其他積極證據證
    明被告於行為初始即具使告訴人甲○○受重傷害之直接或間
    接故意存在，堪認被告以如事實欄之手段造成告訴人甲○○
    受傷，應僅係基於普通傷害之犯意，尚難遽認被告主觀上有
    何重傷害之故意，是被告稱其當時並無致告訴人甲○○重傷
    害之故意，應堪採信。
  (6)再按因犯罪致發生一定之結果，而有加重其刑之規定者，如
    行為人不能預見其發生時，不適用之，刑法第17條定有明文
    。又刑法第277條第2項後段之傷害致重傷罪，係因犯罪致發
    生一定結果而為加重其刑之規定，屬於加重結果犯之一種，
    依同法第17條規定，以行為人能預見其結果之發生為要件，
    所謂能預見乃指客觀情形而言，與主觀上有無預見之情形不
    同，若主觀上有預見，而結果之發生又不違背其本意時，則
    屬故意之範圍（最高法院47年台上字第920號判例參照）。
    本案被告初雖無重傷害告訴人甲○○之犯意，而被告為正常
    智識之人，行為當時為40歲之人，應有相當社會經驗，然徵
    之被告與告訴人甲○○面對面近距離拉扯，亦據被告於原審
    供述及證人戊○○於原審審理中證述在卷，且被告推告訴人
    甲○○之胸前一把，再以其腳勾告訴人甲○○的腳，使告訴
    人甲○○重心不穩而往後傾倒，頭部著地流血，而頭部又係
    人體之重要部位，甚為脆弱，再徵諸一般人之常識，在客觀
    上倘在上開短距離內拉扯，讓人重心不穩跌倒，本就容易造
    成他人頭部受傷，容易導致因頭部受傷衍生頭部後遺症而有
    難治之可能，被告自無從諉為不知，由客觀情形觀察，被告
    應能預見其前揭行為，將導致告訴人甲○○頭部受傷衍生頭
    部後遺症而有難治之重傷害，對此結果，在客觀上顯有預見
    之可能性，則其自無從解免其所為傷害行為，因而致告訴人
    甲○○受到重傷之結果。惟被告與告訴人並無深仇大恨，應
    無置告訴人重傷之故意，其應僅以普通傷害之意思而推告訴
    人之前胸、用腳勾告訴人之腳，又依被告行為時之主觀犯意
    、近距離拉扯推前胸、用腳勾人之腳、讓人重心不穩後傾倒
    ，頭部撞擊地面等情節、被害人傷害部位及程度等因素綜合
    考量，足認被告在主觀上疏未預見，基於普通傷害之犯意，
    以前揭行為，致告訴人甲○○因被告之傷害，引起重傷之結
    果，在客觀上亦為被告所能預見，且告訴人甲○○之重傷害
    結果，與被告之傷害行為間有相當因果關係，被告對於告訴
    人甲○○重傷害之加重結果，自應負責，被告自應負普通傷
    害致重傷之罪責。
  (九)被告之辯護人為被告辯護稱：被告只是基於傷害之犯意，造
    成普通傷害的結果，本件已逾告訴期間，請求為不受理之判
    決等語。惟查，告訴人雖於95年3月13日始提出告訴（見95
    年度他字第231號卷第1至4頁），然本院認定被告係犯刑法
    第277條第2項後段傷害致人重傷罪，已如前述，是本案並非
    告訴乃論之案件，並無逾期告訴之問題，被告之辯護人此部
    分辯護意旨自難予採取。
  (十)據上所述，被告所辯應係卸責之詞，不足採信，本件事證明
    確，被告傷害致重傷犯行，洵堪認定。
三、論罪科刑部分
  (一)新舊法比較：被告行為後，刑法及其施行法業於95年7月1日
    修正施行，關於新舊法律變更之比較適用，原則上應就罪刑
    有關之共犯、未遂犯、想像競合犯、牽連犯、連續犯、結合
    犯，以及累犯加重、自首減輕暨其他法定加減原因（如身分
    加減）與加減例等一切情形，綜其全部罪刑之結果而為比較
    （最高法院95年第8次會議關於中華民國刑法94年修正施行
    後之法律比較適用決議第一點第（四）小點參照）。查被告
    為傷害致重傷犯行後，被告均無上開法定加減原因之情形，
    刑法雖於95年7月1日修正生效，然無論適用修正前或修正後
    之刑法，結果均相同，本件自無為新舊法比較之必要。
  (二)核被告所為，係犯刑法第277條第2項後段之傷害致重傷害罪
    。
  (三)原審認被告犯行事證明確，予以論罪科刑，固非無見，惟查
    ：證人應命具結；又證人、鑑定人依法應具結而未具結者
    ，其證言或鑑定意見不得作為證據，刑事訴訟法第186條第1
    項前段及第158條之3分別定有明文。故證人於檢察官偵查中
    或法院審判中作證，除在法律上有得以拒絕作證或不得令其
    具結之情形以外，均應依法命其具結，其證言始具有證據能
    力。原判決認定被告有如事實欄所載之犯行，係依憑告訴人
    甲○○於檢察官偵查相關供述各情（見原判決第3頁倒數第8
    至10行），為其主要論據之一。然告訴人本質上屬於證人，
    而稽諸甲○○於檢察官偵查中相關供述筆錄之記載，檢察官
    於偵查中，於甲○○供述前後均未命其具結（見95年度他字
    第231號卷第3至4頁）。原判決逕以上開未經具結之供述證
    據採為認定被告有前揭犯行之依據，尚有未合。原判決雖
    認定被告成立傷害致重傷之加重結果犯，但刑法第277條第2
    項後段之傷害致重傷害罪，乃犯普通傷害罪致發生重傷害之
    結果而規定加重其刑之加重結果犯，係以行為人能預見該加
    重結果之發生為要件，而所謂能預見則係指客觀情形而言，
    與主觀上有無預見之情形不同，若主觀上有預見，而結果之
    發生又不違背其本意時，則屬間接故意範圍；是以，加重結
    果犯對於加重結果之發生，主觀上並無犯意，祇是於客觀情
    形下，能預見該加重結果發生時，依刑法因犯罪致發生一定
    結果之規定加重其刑，此項構成犯罪之事實，依刑事訴訟法
    第308條、第310條第1款規定，不僅事實欄應明白認定，且
    須於理由內加以說明，方足以資論罪科刑。然原判決並未於
    事實欄內明白認定被告對告訴人甲○○實施傷害行為時，客
    觀上有造成告訴人甲○○因傷致重傷之可能，但主觀上並無
    造成該加重結果之犯意，原判決於事實欄並未將該罪之構成
    要件加以記載，自有未洽。被告上訴意旨，仍執前詞，否認
    犯罪，指摘原判決不當，雖無理由，然原判決既有上開可議
    之處，自屬無可維持，應由本院將原判決予以撤銷改判。爰
    審酌被告素行良好，並無其他犯罪紀錄，有臺灣高等法院被
    告前案紀錄表在卷可參，被告因懷疑告訴人甲○○與其妻子
    間有曖昧關係而找告訴人甲○○理論致衍生本件衝突，及其
    犯罪時之年齡、手段、所生危害及告訴人甲○○受傷之程度
    ，兼衡被告迄今未能與告訴人甲○○達成和解，彌補告訴人
    甲○○之損失，暨被告否認犯行之態度等一切情狀，量處如
    主文第2項所示之刑，以資懲儆。
四、又本案被告犯罪時間雖在中華民國96年4月24日以前，惟被
    告所犯係刑法第277條第2項後段之罪，且經本院判處有期徒
    刑3年4月，依中華民國96年罪犯減刑條例第3條第15款之規
    定，不合於減刑條件，自不得適用中華民國96年罪犯減刑條
    例之規定予以減刑，併此敘明。
據上論斷，應依刑事訴訟法第369條第1項前段、第364條、第299
條第1項前段，刑法第277條第2項後段，判決如主文。
本案經檢察官丁○○到庭執行職務。
中    華    民    國    98    年    7     月    16    日
             刑事第十一庭 審判長法  官  陳  朱  貴
                                法  官  郭  同  奇
                                法  官  胡  文  傑
上列正本證明與原本無異。
如不服本判決應於收受送達後十日內向本院提出上訴書狀，其未
敘述上訴之理由者並得於提起上訴後十日內向本院補提理由書（
均須按他造當事人之人數附繕本）「切勿逕送上級法院」。
                                書記官  蔡  嘉  萍
中    華    民    國    98    年    7     月    16    日
附錄本案論罪科刑法條全文：
刑法第277條
傷害人之身體或健康者，處3 年以下有期徒刑、拘役或1 千元以
下罰金。
犯前項之罪因而致人於死者，處無期徒刑或7 年以上有期徒刑；
致重傷者，處3 年以上10年以下有期徒刑。


司法院資訊處製作；財團法人民間司法改革基金會備份。
